臺北高等行政法院判決　　　　　　　　　　　　　　　九十年度訴字第四五九○號
　　　　　　　　　　　　　　　.
　　原　　　告　邱奕懿（即千手千眼觀世音菩薩道場管理人）
　　被　　　告　臺北市政府工務局建築管理處
　　代　表　人　甲○○處長）.
　　訴訟代理人　乙○○
　　　　　　　　丙○○
右當事人間因建築法事件，原告不服台北市政府中華民國九十年四月二十六日府訴字
第九○○四八四三九○一號訴願決定，提起行政訴訟，本院判決如左：
　　主  文
原告之訴駁回。
訴訟費用由原告負擔。
　　事  實
一、事實概要：訴外人陳若敏於民國八十九年八月三十一日向被告申請修繕台北市士
    林區○○○道○段十二巷三十二號建物（即千手千眼觀世音菩薩道場），經被告
    以八十九年十月二十三日北市工建查字第八九六八八二七ＯＯＯ號函復否准。原
    告及訴外人陳若敏提起訴願，遭決定駁回，原告遂提起行政訴訟。
二、兩造聲明：
　(一)原告聲明：
    1.訴願決定及原處分均撤銷。
    2.被告應為准予修繕之處分，並賠償原告新台幣（下同）三十萬元及自本判決確
      定翌日起至清償日止按年息百分之五計算之利息。
　(二)被告聲明：駁回原告之訴。
三、兩造之爭點：被告否准台北市士林區○○○道○段十二巷三十二號建物（即千手
    千眼觀世音菩薩道場）之修繕，是否違法？
  (一)原告主張之理由：
    原告所有台北市士林區○○○道○段十二巷三十二號建物即千手千眼觀世音菩薩
    道場（下稱系爭建物）係七十二年間即存在使用之舊有建物，此有台北市士林區
    戶政事務所八十九年七月二十六日北市士戶二字第八九六一一八七三○○號函「
    查本所檔存資料仰德大道一段十二巷三十二號係於七十二年三月三十日由仰德大
    道一段十巷二十號整編而來」可證，並非被告所指「十二巷二十六號前側」位置
    不明確之建物。依台北市政府當前取締違建措施之違建查報作業原則，八十三年
    十二月三十一日以前之舊房屋，縱算違建亦不應拆，並可依被告之舊有違建修繕
    作業程序申請修繕。又被告以系爭建物係台北市士林區○○○道○段十二巷二十
    六號前側之建築物予以拆除，顯然錯誤，應賠償系爭建物造價及因而在外租屋之
    租金損失。
  (二)被告主張之理由：
    1.查台北市士林區○○○道○段十二巷二十六號前面有以鋼架、鐵皮、竹等材料
      增建高度乙層約三公尺，面積約一五○平方公尺之構造物，經台北市政府工務
      局派員於八十八年四月八日赴現場勘查，認系爭構造物，違反建築法第二十五
      條規定，構成違建，依法應予拆除，經台北市政府工務局以八十八年四月八日
      北市工建字第八八三三三一五二○○號新違建拆除通知單通知違建所有人，並
      於八十八年十一月十七日拆除結案。
    2.嗣於拆除後又以鐵棚架、塑膠布等新建高度乙層約三公尺，面積約四十二平方
      公尺之構造物，經台北市政府工務局於八十九年三月二十一日赴現場勘查，認
      系爭構造物，違反建築法第二十五條規定，構成違建，依法應予拆除，經台北
      市政府工務局以八十九年三月二十七日北市工建字第八九三三○○九九○○號
      書函執行現查現拆。
    3.嗣訴外人陳若敏於八十九年八月三十一日向被告申請修繕台北市士林區○○○
      道○段十二巷三十二號舊有建築物（即千手千眼觀音菩薩道場），經台北市士
      林區公所於八十九年十月十一日邀集陳若敏、台北市政府相關主管機關辦理現
      場會勘，發現原有房屋全倒（經查原告所謂台北市士林區○○○道○段十二巷
      三十二號舊有建築物，係位於台北市士林區○○○道○段十二巷二十六號對面
      ），會勘結論第一、二點「現場發現一戶政事務所核發之『士林區○○○道○
      段十二巷三十二號』（八十九年八月十六日補製）紙質門牌乙面壓在現場；經
      查該補製門牌為陳若敏於八十九年八月十一日以現職證明遷入後補發，然該補
      製門牌乃遷入者自行懸掛，無法確認該位址即該戶籍‧‧‧」，且經台北市政
      府工務局前以八十八年四月八日北市工建字第八八三三三一五二○○號新違建
      拆除通知單、八十九年三月二十七日北市工建字第八九三三○○九九○○書函
      查報拆除在案；再查本案陳若敏於八十九年八月三十一日向被告申請修繕台北
      市士林區○○○道○段十二巷三十二號舊有建築物（即千手千眼觀音菩薩道場
      ）之際，系爭舊有建築物業已不復存在。依台北市政府當前取締違建措施貳－
      四違建查報作業原則規定，必須有八十三年十二月三十一日以前既存違建之存
      在，始有修繕之可能，查八十三年十二月三十一日前該地點並無建築物，有航
      測圖附卷可稽。況系爭建物已全部倒塌，何來修繕，被告否准修繕之處分並無
      不合。
　　理  由
一、按「本法所稱建築物，為定著於土地上或地面下具有頂蓋、樑柱或牆壁，供個人
    或公眾使用之構造物或雜項工作物。」「本法所稱建造，係指左列行為：一、新
    建：為新建造之建築物或將原建築物全部拆除而重新建築者。‧‧‧四、修建：
    建築物之基礎、樑柱、承重牆壁、樓地板、屋架或屋頂，其中任何一種有過半之
    修理或變更者。」「建築物非經申請直轄市、縣（市）（局）主管建築機關之審
    查許可並發給執照，不得擅自建造或使用或拆除。」「建築執照分左列四種：一
    、建造執照：建築物之新建、增建、改建及修建，應請領建造執照。」「違反第
    二十五條之規定者，依左列規定，分別處罰：一、擅自建造者，處以建築物造價
    千分之五十以下罰鍰，並勒令停工補辦手續；必要時得強制拆除其建築物。」為
    建築法第四條、第九條、第二十五條第一項前段、第二十八條第一款及第八十六
    條第一款所明定。次按「本辦法所稱之違章建築，為建築法適用地區內，依法應
    申請當地主管建築機關之審查許可並發給執照方能建築，而擅自建築之建築物。
    」「違章建築查報人員遇有違反建築法規之新建、增建、改建、修建情事時，應
    立即報告主管機關處理，並執行主管建築機關指定辦理之事項。」「直轄市、縣
    （市）主管建築機關，應於接到違章建築查報人員報告之日起五日內實施勘查，
    認定必須拆除者，應即拆除之。」違章建築處理辦法第二條、第四條第一項及第
    五條前段亦有明文。又臺北市政府當前取締違建措施規定「壹、違建拆除執行計
    畫：一、民國八十四年一月一日以後新產生違反本市違建查報作業原則之違章建
    築，不論地區及違建規模大小，一律查報拆除。‧‧‧貳、違建查報作業原則‧
    ‧‧四、違建查報作業原則：(一)民國八十三年十二月三十一日以前之既存違建，
    如無妨礙公共安全、公共交通、公共衛生、都市景觀及都市計畫等，拍照列管，
    暫免查報。(二)前款既存違建，在原規模之修繕行為（含修建），拍照列管，暫免
    查報拆除。但若有新建、增建、改建等情事，或加層、加高、擴大建築面積，增
    加樓地板面積者，則應以新違建查報拆除。‧‧‧」。
二、查系爭建物原所在地前經台北市政府被告派員於八十八年四月八日現場勘查，認
    位於台北市士林區○○○道○段十二巷二十六號前以鋼架、鐵皮、竹等材料增建
    高度乙層約三公尺，面積約一五０平方公尺之構造物，違反建築法第二十五條規
    定，構成違建，依法應予拆除，經台北市政府工務局以八十八年四月八日北市工
    建字第八八三三三一五二００號新違建拆除通知單通知違建所有人，於八十八年
    十一月十七日拆除後，復以鐵棚架、塑膠布等新建高度乙層約三公尺，面積約四
    十二平方公尺之構造物，再經被告派員於八十九年三月二十一日現場勘查，認係
    違建應予拆除，由台北市政府工務局以八十九年三月二十七日北市工建字第八九
    三三００九九００號書函執行現查現拆完畢。而訴外人陳若敏於八十九年八月三
    十一日向被告申請修繕系爭台北市士林區○○○道○段十二巷三十二號建築物（
    即千手千眼觀世音菩薩道場），經台北市士林區公所於八十九年十月十一日邀集
    陳若敏、被告及相關主管機關至現場會勘時，系爭建物已拆除之事實，有違建查
    報案件明細表、台北市政府工務局八十八年四月八日北市工建字第八八三三三一
    五二００號新違建拆除通知單、八十九年三月二十七日北市工建字第八九三三０
    ０九九００號書函、拆除新違章建築結案報告單及違建拆除現場照片、會勘紀錄
    簽到表等件在原處分卷可稽，並為原告所不爭執，應堪認為真實。
三、按依台北市政府當前取締違建措施所定違建查報作業原則，八十三年十二月三十
    一日前既存之違建須存在，始有修繕之可能，系爭建物既已不存在，自無修繕可
    言，被告否准修繕，訴願決定予維持，揆諸首開規定，並無不合。至原告主張系
    爭建物為八十三年十二月三十一日前既存違建，不應拆除云云，與本件原處分准
    否修繕係屬二事，不能混為一談。從而原處分及訴願決定均無違誤，原告仍執前
    詞聲請撤銷，並命被告為准予修繕之處分，即非正當，不應准許。又其附帶請求
    被告賠償三十萬元及自本判決確定翌日起至清償日止按年息百分之五計算之利息
    ，亦失所依附，應併予駁回。
四、兩造其餘陳述於判決結果不生影響，無庸一一論列，併予敘明。
五、據上論結，本件原告之訴為無理由，爰依行政訴訟法第九十八條第三項前段，判
    決如主文。
中　　華　　民　　國　　九十一　　　年　　　八　　　　月　　二十八　　　日
                 臺 北 高 等 行 政 法 院   第 四 庭
                                審 判 長 法  官　鄭 忠 仁
                                         法  官　黃 本 仁
                                         法  官　楊 莉 莉
右為正本係照原本作成。
如不服本判決，應於送達後二十日內，向本院提出上訴狀並表明上訴理由，如於本判
決宣示後送達前提起上訴者，應於判決送達後二十日內補提上訴理由書（須按他造人
數附繕本）。
中　　華　　民　　國　　九十一　　　年　　　八　　　　月　　二十八　　　日
            　　　　　　　 　    　      書記官  黃 舜 民
